【裁判字號】    94,上易,851
【裁判日期】    950103
【裁判案由】    損害賠償
【裁判全文】
臺灣高等法院民事判決                 94年度上易字第851號
上  訴  人  甲○○
訴訟代理人  陳文正  律師
被  上訴人  乙○○
上列當事人間損害賠償事件，上訴人對於中華民國94年8月29日
臺灣桃園地方法院93年度訴字第1604號第一審判決提起上訴，本
院於94年12月20日言詞辯論終結，判決如下：
    主  文
原判決關於駁回上訴人下開第二項之訴部分及訴訟費用之裁判均
廢棄。
被上訴人應給付上訴人新台幣柒萬玖仟貳佰參拾參元及自民國九
十三年十一月六日起至清償日止，按年息百分之五計算之利息。
其餘上訴駁回。
第一、二審訴訟費用由被上訴人負擔十分之一，餘由上訴人負擔
。
    事實及理由
一、上訴人起訴主張：被上訴人於民國91年12月4日上午7時40分
    許，駕駛車牌號碼Z8-7652號自用小貨車， 沿桃園縣大溪鎮
    ○○路○段往員樹林方向行駛，途經該路段211巷口前左轉時
    ，本應注意車前狀況，隨時採取必要之安全措施，及汽車行
    駛至交岔路口，轉彎車應讓直行車先行，而依當時情形，又
    無不能注意之情事，竟疏未注意，於左轉入該巷內時，適有
    上訴人騎乘車牌號碼MOG-519號重型機車， 由對向車道駛至
    ，因而發生碰撞，致上訴人受有左小腿脛骨及腓骨遠端粉碎
    性骨折之傷害，被上訴人所涉過失傷害罪責業經本院判處拘
    役30日，如易科罰金以新台幣（下同）300元折算1日確定，
    爰依侵權行為法則，求為命被上訴人應給付上訴人86萬5,73
    4元（醫藥費1萬3,336元、增加生活上支出5,948元、喪失勞
    動能力損失34萬6,450元及精神慰撫金50萬元） 及自起訴狀
    繕本送達之翌日起算法定遲延利息（原審判決上訴人敗訴，
    上訴人不服提起上訴），並上訴聲明：(一)原判決廢棄。(二)被
    上訴人應給付上訴人86萬5,734元及自起訴狀繕本送達之翌
    日起至清償日止，按年息百分之五計算之利息。
二、被上訴人則以：被上訴人所駕駛之車輛已經完成轉彎至路口
    超過道路中心線二分之一以上，路權應屬被上訴人，被上訴
    人就本件車禍之發生並無過失等語，資為抗辯，並答辯聲明
    ：上訴駁回。
三、上訴人主張被上訴人於上開時、地駕駛自用小貨車與伊騎乘
    之重型機車發生碰撞，致伊受有左小腿脛骨、腓骨遠端粉碎
    性骨折之傷害，被上訴人因過失傷害，經本院判處拘役30日
    ，如易科罰金以300元折算1日確定之事實，業據提出診斷證
    明書及本院93年度交上易字第226號刑事判決為證（原審卷4
    、54-59頁），且為被上訴人所不爭執，自堪信為真實。
四、上訴人另主張被上訴人駕駛車輛有未注意車前狀況，隨時採
    取必要之安全措施，及行至交岔路口，轉彎車未讓直行車先
    行之過失，應負損害賠償責任等語，為被上訴人所否認，並
    以前開情詞置辯，查：
  (一)按汽車行至交叉路口，轉彎車應讓直行車先行，但直行車尚
    未進入交岔路口，而轉彎車已達中心處開始轉彎，直行車應
    讓轉彎車先行，道路交通安全規則第102條第1項第6 款定有
    明文。本件依本院調閱上開刑事案件所附道路交通事故調查
    報告表所繪現場圖及車禍現場照片顯示，肇事地點在交岔路
    口附近，無號誌，被上訴人所駕駛車輛與上訴人所騎乘機車
    撞擊後，被上訴人車輛係沿原行車方向繼續向前滑行一小段
    距離後，即停止於桃園縣大溪鎮○○路211 巷路面中央處，
    其間地面並無煞車痕跡，車身完全進入211 巷內，車尾距離
    員林路1段路面邊線總計2.3公尺，而上訴人機車則車身向右
    傾斜，車頭朝員林路211 巷巷道內，已與被上訴人車輛平行
    方向，倒臥於被上訴人車輛右後方、近路面邊線地上（刑事
    偵查卷7、12-14頁）；另依證人即到場處理本件車禍之員警
    莊振和於刑事案件證稱：「到車禍現場時汽機車均未移動，
    撞擊點在貨車右後輪前方一點點處」等語（刑事第一審卷16
    頁），可見兩車撞擊地點應係在上訴人當時所行駛員林路 1
    段外側車道路面邊線處而接近巷道入口處；再佐以上訴人機
    車車頭嚴重毀損，其車前護板全部脫落，而被上訴人車輛僅
    於車斗右後方（即右後車輪前方一點點處）有輕微擦痕，及
    證人即本件車禍發生當時搭乘被上訴人車輛之張明智於刑事
    案件證稱：當天在路口等候左轉，約2、3分鐘後對向車道車
    子讓渠等先行左轉， 等到路口淨空沒車後才以5公里以下時
    速左轉，之前均未看到上訴人機車等語（刑事第一審卷89-9
    2頁）；上訴人於刑事案件陳稱：伊車速約40至50公里， 前
    方均無車輛，至發現被上訴人車輛左轉時，只距離3、4公尺
    ，已來不及煞車等語（刑事第一審卷92-94頁）； 被上訴人
    於刑事案件陳稱：伊車速為5至10公里， 在轉彎前看到上訴
    人機車離巷口還有3、40公尺， 且其他車輛均暫停讓伊優先
    左轉等語（刑事第一審卷150-154頁）， 足見被上訴人車輛
    進入交岔路口中心處開始左轉之時點應較上訴人機車駛入交
    岔路口之時點為先，碰撞處方可能係上訴人機車車頭撞擊被
    上訴人車輛右後側車身（即右後輪胎前一點點處），是被上
    訴人車輛雖為轉彎車，而上訴人機車為直行車，然被上訴人
    車輛既於上訴人機車抵達上開交岔路口前早已開始左轉，且
    在車頭已駛入巷口，即將完成左轉彎之際，始遭上訴人機車
    自其右側中後段車身（在右後輪前方一點點處）垂直撞擊，
    依上開規定，此時路權應歸屬被上訴人。惟另依被上訴人於
    刑事案件陳稱：「當時有看到上訴人， 但仍距4、50公尺遠
    才開過去」、「我在轉彎時進去對向第二線道時看到上訴人
    騎機車在我右方騎機車過來還離我很遠，我看到上訴人還很
    遠，我就繼續慢慢開進去巷道」等語（偵查卷19頁、原審卷
    15頁），被上訴人既已看到上訴人騎乘之直行機車，則於轉
    彎時即應注意該機車之前進情形及其轉彎速度，以避免與上
    訴人機車發生碰撞，而依當時情形，又無不能注意之情事，
    竟疏未注意，於左轉入該巷內時仍以時速5 至10公里之低速
    轉彎，致在未完成轉彎前遭快速前進之上訴人機車碰撞其汽
    車右後方，被上訴人就本件車禍之發生，難謂無過失，況被
    上訴人於刑事案件亦自承伊就本件車禍之發生有一點過失等
    語（刑事偵查卷27頁），是上訴人主張被上訴人就本件車禍
    之發生有過失，應為可採。至臺灣省桃園縣區車輛行車事故
    鑑定委員會之鑑定意見書雖認被上訴人駕駛車輛左轉彎未讓
    直行車先行為本件車禍肇事主因云云（ 刑事第一審卷55-56
    頁），惟因該鑑定意見書並未斟酌兩車之碰撞點及碰撞地點
    而為判斷，尚難遽為不利於被上訴人之認定。又上開刑事判
    決固亦認定被上訴人左轉彎車未讓直行車先行為本件車禍發
    生之主要原因，惟查刑事判決所為事實之認定，於獨立民事
    訴訟裁判時本不受其拘束，本院自得依自由心證為與刑事判
    決相異之認定 （最高法院50年台上字第872號判例參照）。
    又依上開所述，被上訴人車輛既於上訴人機車抵達該交岔路
    口前早已開始左轉，則上訴人直行機車即應讓被上訴人轉彎
    車輛先行，並應注意車前狀況及減速慢行，然依上訴人於刑
    事案件陳稱：「我騎乘機車行至員林路1段211巷口時，我發
    現前方有車時，我有煞車，但是已經來不及」等語（刑事偵
    查卷6頁背面），可見上訴人騎乘機車直行亦有未讓行、 未
    注意車前狀況及行近無號誌交叉路口未減速慢行之過失。本
    院斟酌兩造上開過失情節後，認上訴人應負十分之八之過失
    責任，被上訴人應負十分之二之過失責任。
  (二)按因故意或過失，不法侵害他人之權利者，負損害賠償責任
    。又不法侵害他人之身體或健康者，對於被害人因此喪失或
    減少勞動能力或增加生活上之需要時，應負損害賠償責任；
    又不法侵害他人之身體者，被害人雖非財產上之損害，亦得
    請求賠償相當之金額，民法第184條第1項前段、第193條第1
    項及第195條第1項前段分別定有明文。查被上訴人就本件車
    禍之發生既有過失，且與上訴人所受傷害有相當因果關係，
    上訴人自得請求被上訴人賠償其因此所受之損害，茲將上訴
    人請求賠償之金額，分述如下：
  (1)醫療費用部分：上訴人主張伊因本件車禍受傷，計支出醫療
    費用1萬3,336元之事實，業據提出診斷證明書及收據為證（
    原審卷90-93、100-114頁），且為被上訴人所不爭執（本院
    卷15頁），經核均屬醫療上之必要費用，上訴人此部分請求
    ，應屬有據。
  (2)增加生活支出部分：上訴人主張伊因本件車禍受傷，為購買
    醫療用品，增加生活支出5,948元之事實， 業據提出收據為
    證（原審卷26頁），且為被上訴人所不爭執（本院卷15頁）
    ，上訴人此部分請求，亦屬有據。
  (3)喪失勞動能力損失部分：上訴人主張伊因本件車禍受傷，10
    個月（91年12月4日起至92年10月3日止）無法工作，以伊每
    月平均薪資3萬4,645元計算， 計損失34萬6,450元之事實，
    業據提出診斷證明書、在職證明書及91年度員工薪資明細表
    為證（原審卷4-6、28-29頁），被上訴人對之亦不爭執（本
    院卷15頁），上訴人此部分請求，亦屬有據。
  (4)精神慰撫金部分：上訴人主張伊因本件車禍受有脛骨及腓骨
    遠端粉碎性骨折，經送醫手術鋼板固定及多次往返就醫治療
    ，雙腳手術後極為不便，所受身體及精神上之折磨痛苦實難
    以形容，請求精神慰撫金50萬元云云，查上訴人因本件車禍
    受有上開傷害，精神上及肉體上必感受莫大痛苦，不言可喻
    ，上訴人請求被上訴人賠償非財產上之損害，自屬有據。本
    院斟酌上訴人係國中畢業，受傷後即無工作，直至93年11月
    始至佳鼎電子公司工作，月薪約2萬5,000元，無不動產及銀
    行存款，離婚，有子女1人需扶養； 而被上訴人作雜工，每
    月收入約2、3萬元，無不動產及銀行存款，與配偶分居10餘
    年，育有子女4人（本院卷15頁）， 以及上訴人所受傷害等
    一切情狀後，認上訴人請求精神慰撫金50萬元尚屬過高，應
    以10萬元為適當。
  (5)以上合計，上訴人所受損害之金額為46萬5,734元 （計算式
    為13,336元＋5,948元＋346,450元＋100,000元=465,734元
    ）。惟按損害之發生或擴大，被害人與有過失者，法院得減
    輕賠償金額或免除之，民法第217條第1項定有明文。查上訴
    人就本件車禍應負十分之八之過失責任，已如上述，是過失
    責任相抵後，上訴人得請求之金額為9萬3,147元（計算式為
    46 5,734元×20%=93,147元，小數點以下四捨五入）。
  (6)末按保險人依強制汽車責任保險法規定給付之保險金，視為
    加害人或被保險人損害賠償金額之一部分，加害人或被保險
    人受賠償請求時，得扣除之，該法第30條定有明文。查上訴
    人自承伊因本件車禍已受領強制責任保險之保險金1萬3,914
    元（原審卷119頁）， 是上訴人所得請求之金額9萬3,147元
    扣除該保險金1萬3,914元後，應為7萬9,233元。
五、綜上所述，上訴人依侵權行為法律關係， 請求上訴人給付7
    萬9,233元及自起訴狀繕本送達之翌日即93年11月6日起至清
    償日止，按年息百分之五計算之利息部分，自屬應予准許；
    至超過上開部分之請求，即屬不應准許。原審就上開應予准
    許部分，所為上訴人敗訴之判決，自有未合，上訴論旨指摘
    原判決此部分不當，求予廢棄改判，為有理由，爰改判如主
    文第2項所示； 就上開不應准許部分，所為上訴人敗訴之判
    決，核無違誤，上訴論旨指摘原判決此部分不當，求予廢棄
    改判，為無理由。
六、兩造其餘之攻擊或防禦方法及未經援用之證據，經本院斟酌
    後，認為均不足以影響本判決之結果，自無逐一詳予論駁之
    必要，併此敘明。
七、據上論結，本件上訴為一部有理由，一部無理由，依民事訴
    訟法第450條、第449條第1項、第79條，判決如主文。
中    華    民    國    95    年    1     月    3     日
                  民事第十四庭審判長法  官  劉靜嫻
                                    法  官  陳昆煇
                                    法  官  陳駿璧
正本係照原本作成。
不得上訴。
中    華    民    國    95    年    1     月    4     日
                                    書記官  黃  愛


司法院資訊處製作；財團法人民間司法改革基金會備份。
